【裁判字號】    98,上訴,2255
【裁判日期】    981210
【裁判案由】    毒品危害防制條例
【裁判全文】
臺灣高等法院臺中分院刑事判決        98年度上訴字第2255號
上  訴  人
即  被  告  甲○○
                      )
選任辯護人  吳榮昌律師
上列上訴人因毒品危害防制條例案件，不服臺灣臺中地方法院98
年度訴字第2097號中華民國98年9月9日第一審判決（起訴案號：
臺灣臺中地方法院檢察署98年度偵字第13380號），提起上訴，
本院判決如下：
    主  文
原判決撤銷。
甲○○犯如附表所示之販賣第三級毒品罪，各處如附表所示之刑
（含主刑、從刑）。應執行有期徒刑伍年。未扣案之販賣第三級
毒品所得共新臺幣貳仟伍佰元沒收，如全部或一部不能沒收時，
以其財產抵償之；未扣案之販賣第三級毒品所得新臺幣壹仟元與
郭怡君連帶沒收，如全部或一部不能沒收時，以其等財產連帶抵
償之；扣案門號0000000000號之行動電話壹支（含
SIM 卡壹張）沒收；另案扣案之第三級毒品愷他命壹包（原淨重
零點伍壹零公克，驗餘淨重零點伍壹貳公克）沒收。
    犯罪事實
一、甲○○明知愷他命（Ketamine，俗稱K他命）係毒品危害防
    制條例第2條第2項第3款所列管之第三級毒品，不得非法販
    賣，竟基於販賣第三級毒品愷他命（下稱愷他命）以營利之
    犯意，以其所有之門號0000000000號及其女友郭怡君所持有
    之門號0000000000號行動電話作為販賣毒品之聯絡工具，而
    分別為下列販賣愷他命之行為：
(一)甲○○先於民國(下同)98年3月25日下午14時37分32秒、同
    日下午14時3分39秒，以其所有之門號0000000000號行動電
    話與乙○○所使用之門號0000000000號行動電話聯絡愷他命
    之交易事宜，雙方約妥愷他命交易之價格、地點後，隨即由
    甲○○將愷他命1包，攜至約定之臺中縣豐原市之紅娘檳榔
    攤，以新臺幣（下同）1000元之價格將該包第三級毒品愷他
    命販賣與乙○○，並當場向乙○○收取1000元。
(二)甲○○另於98年3月29日下午19時4分43秒、同日下午20時2
    分42秒，由乙○○先以所有之門號0000000000號行動電話撥
    打甲○○所有之門號0000000000號行動電話與甲○○聯絡愷
    他命交易事宜，雙方約妥愷他命交易之價格、地點後，隨即
    由甲○○將愷他命1包，攜至約定之臺中縣豐原市之瑞穗國
    小門口旁，以1000元之價格將該包愷他命販賣與乙○○，並
    當場向乙○○收取1000元。
(三)甲○○又與其成年女友郭怡君（未經起訴）共同基於販賣愷
    他命以營利之犯意聯絡，於98年4月4日下午21時55分40秒、
    同日下午22時11分35秒，由乙○○以所有之門號0000000000
    號行動電話撥打甲○○所使用之門號0000000000號行動電話
    ，由郭怡君接聽並與甲○○談妥愷他命交易之數量及價格後
    ，再由郭怡君與乙○○約妥愷他命交易之價格、地點後，隨
    即由甲○○將第三級毒品愷他命1包，攜至約定之臺中縣豐
    原市之瑞穗國小門口旁，以1000元之價格將該包愷他命販賣
    與乙○○，並當場向乙○○收取1000元。
(四)甲○○復於98年5月13日凌晨1時39分2秒、同日凌晨1時46分
    3秒及同日凌晨1時53分16秒，由乙○○以所使用之門號
    0000000000號行動電話與甲○○所有之門號0000000000號、
    所使用之門號0000000000號行動電話聯絡愷他命交易事宜，
    雙方約妥愷他命交易之價格、地點後，隨即由甲○○將愷他
    命1包，攜至約定之臺中縣豐原市○○路與中山路口之統一
    便利超商旁，以500元之價格將該包愷他命販賣與乙○○，
    並當場向乙○○收取500元。嗣乙○○於98年5月13日下午13
    時左右，為警在臺中縣石岡鄉○○路57號之1查獲，並扣得
    向甲○○所購買尚未及施用之愷他命1包（原審98年度毒聲
    字第303號扣案中，原淨重0.513公克，驗餘淨重0.5123公克
    ，外包裝因與愷他命相結合無從析離，而應視為愷他命）；
    再為警循線得知甲○○涉嫌販賣愷他命，乃於98年5月26 日
    晚上19時40分左右，持搜索票前往甲○○位於臺中縣豐原市
    ○○路378號之住處搜索，扣得甲○○所有供販賣愷他命所
    用之門號0000000000號行動電話（含SIM卡1張）1支，與販
    賣愷他命無關之愷他命1包(原淨重0.426公克，驗餘淨重
    0.425五公克，外包裝因與毒品愷他命相結合無從析離，而
    應視為愷他命)、夾子1支、卡片1張、吸管1支、鐵盒1個等
    物，並於同日晚上20時40分左右，在臺中市○○路101號公
    園大飯店506室，起出其所有與販賣愷他命無關之愷他命1包
    （原淨重2.290公克，驗餘淨重2.288公克，外包裝因與毒品
    愷他命相結合無從析離，而應視為愷他命）。
二、案經臺中市警察局第二分局報告臺灣臺中地方法院檢察署檢
    察官偵查起訴。
    理    由
壹、證據能力方面：
一、按被告以外之人於偵查中向檢察官所為之陳述，除顯有不可
    信之情況者外，得為證據，刑事訴訟法第159條之1第2項定
    有明文。偵查中對被告以外之人（包括證人、鑑定人、告訴
    人、被害人及共同被告等）所為之偵查筆錄，或被告以外之
    人向檢察官所提之書面陳述，性質上均屬傳聞證據。惟現階
    段刑事訴訟法規定檢察官代表國家偵查犯罪、實施公訴，依
    法其有訊問被告、證人及鑑定人之權，證人、鑑定人且須具
    結，而實務運作時，檢察官偵查中向被告以外之人所取得之
    陳述，原則上均能遵守法律規定，不致違法取供，其可信度
    極高，職是，被告以外之人前於偵查中已具結而為證述，除
    反對該項供述得具有證據能力之一方，已釋明「顯有不可信
    之情況」之理由外，不宜以該證人未能於審判中接受他造反
    對詰問，即遽指該證人於偵查中之陳述不具證據能力。本案
    上訴人即被告(下稱被告)甲○○之辯護人雖為其辯稱：證人
    乙○○於偵查中之證述雖經具結，然係在另案被告睡民華、
    張櫻鐘於臺灣臺中地方法院檢察署98年度他字第1400號所為
    之具結，並非於本案偵查中所為之具結，而未詢問證人乙○
    ○與本案被告有無親屬、僱傭關係，且未予被告及辯護人行
    使反對詰問權，顯有不可信之情形等語，惟基於檢察一體原
    則，證人乙○○於臺灣臺中地方法院檢察署98年度他字第
    1400號偵查中所為之具結，既經合法具結，即具有具結之效
    力，不因在本案或另案偵查中具結而有所不同，且證人乙○
    ○向檢察官所為之證詞中，所陳述關於被告販賣毒品之情節
    ，與通聯紀錄內容皆大致相同，又均查無顯有不可信之情況
    ，且與本案待證事實相關，而其與本案被告並無親屬、僱傭
    關係，所述自不影響證人乙○○證詞之證據能力，辯護人上
    開所辯容有誤會，並不可採。是證人乙○○於偵查中所為之
    陳述，雖屬傳聞證據，然其於偵查中所為證言業經具結，而
    被告及辯護人均未能釋明上開陳述有何「顯有不可信之情況
    」，且於客觀之外部情狀上，難認有何顯不可信之情狀，依
    刑事訴訟法第159條之1第2項規定，得為證據。
二、次按刑事訴訟法第159條之2所定之傳聞例外，必符合被告以
    外之人於檢察事務官、司法警察官、司法警察調查中所為之
    陳述，「與審判中不符」，且其先前之陳述，具備較可信之
    特別情況（可信性）及為證明犯罪事實存否所必要（必要性
    ）二要件，始例外得適用上開規定，認其先前所為之陳述，
    為有證據能力。證人乙○○於警詢之陳述，為被告以外之人
    於審判外之陳述，屬傳聞證據，且其於原審及本院審理時均
    經傳喚到庭具結作證，行交互詰問，故其於警詢之供述，與
    法院審理中之證詞相符部分，與刑事訴訟法第159條之2所定
    情形不相符合，復查無其他得例外取得證據能力之法律依據
    ，依同法第159條第1項規定，應認不具證據能力。
三、再按被告以外之人於審判外之陳述，雖不符刑事訴訟法第
    159條之1至同條之4之規定，而經當事人於審判程序同意作
    為證據，法院審酌該言詞陳述或書面陳述作成時之情況，認
    為適當者，亦得為證據。當事人、代理人或辯護人於法院調
    查證據時，知有第159條第1項不得為證據之情形，而未於言
    詞辯論終結前聲明異議者，視為有前項之同意，刑事訴訟法
    第159條之5定有明文。核其立法意旨在於傳聞證據未經當事
    人之反對詰問予以核實，原則上先予排除。惟若當事人已放
    棄反對詰問權，於審判程序中表明同意該等傳聞證據可作為
    證據；或於言詞辯論終結前未聲明異議，基於尊重當事人對
    傳聞證據之處分權，及證據資料愈豐富，愈有助於真實發見
    之理念，且強化言詞辯論主義，使訴訟程序得以順暢進行，
    上開傳聞證據亦均具有證據能力。查本判決下列所引之其他
    書證（供述證據部分，含通訊監察譯文），雖屬傳聞證據，
    惟檢察官、被告及辯護人均未於言詞辯論終結前聲明異議，
    本院審酌該等供述證據及非供述證據作成時之情況，並無不
    適當之情事，應均具有證據能力。
貳、實體方面；
一、訊據被告甲○○於本院審理中，對於上開販賣愷他命予證人
    乙○○等犯行，除否認其女友即案外人郭怡君有與其於98年
    4月4日共同販賣愷他命，辯稱：案外人郭怡君都沒有一起去
    交付愷他命予證人乙○○，只有在98年4月4日單純代為接聽
    電話轉述，對於販毒乙事並不知情，而且與證人乙○○在之
    前就講好購買毒品事宜，不是在電話中講的云云外，餘均坦
    承不諱，核與證人乙○○於檢察官偵查、原審及本院審理時
    證述之情節相符〔見98年度偵字第13380號偵查卷（下稱偵
    卷）第26頁背面、原審卷第71頁背面至76頁、本院卷第69
    頁〕。再被告確有申請使用扣案之門號0000000000號行動電
    話之情，亦有遠傳電信股份有限公司98年7月8日回覆之用戶
    基本資料查詢在卷可佐（見原審卷第45、46頁）。又被告所
    使用之門號0000000000號行動電話與證人乙○○所使用之門
    號0000000000號行動電話確於1.98年3月25日下午14時37分
    32秒、同日下午14時3分39秒；2.98年3月29日下午19時4分
    43秒、同日下午20時2分42秒；3.98年4月4日下午22時11分
    35秒；4.98年5月13日凌晨1時39分2秒、同日凌晨1時46分3
    秒及同日凌晨1時53分16秒，有通話紀錄，且其中：
  1.於98年3月25日之通話內容略以：「B男（指被告）：我現在
    正要上高速去市內。A男（指證人乙○○）：你方便嗎？
    ...B男：好啊。一樣嘛？A男：對，一樣先還你一千，你下
    東西向的時候跟我講。」、「那我們約在東西向那裡。B 男
    ：一下來的檳榔攤。A男：紅娘喔！B男：下來往豐原方向那
    邊。」等語。
  2.於98年3月29日之通話內容略以：「A男：柏亭（指被告）喔
    ，你這幾天很忙嗎？B男：還好。A男：你方便嗎？B男：有
    啊，你過來找我。A男：你在哪裡？B男：我在家裡。A男：
    那我到瑞穗國小打給你。B男：好啊。A男：那我現在過去。
    B 男：好啊。」、「A男：柏亭，我快到瑞穗國小了。B男：
    好。」等語。
  3.於98年4月4日之通話內容略以：「A男：柏亭（指被告）喔
    ，我到瑞穗國小這邊了。B男：好我現在下去。」等語。
  4.於98年5月13日之通話內容略以：「「A男：布丁（指被告）
    在嗎？……（換B男即被告接聽）B男：喂。A男：很久沒聯
    絡了。B男：對啊。A男：你方便嗎？B男：有。A男：不然我
    先還你一千。B男：好啊。...A男：我到豐原打給你。B男：
    好。」、「B男：家偉，你先拿五百給我就好了，你要先拿
    一千給我我怕我用不到那？A男：沒關係，那就五百。B男：
    我家裡知道嗎？A男：你家斜對面是不是SEVEN？B男：中正
    路上面而已。A男：我知道那邊。B男：SEVEN斜對面旁邊有
    一間廟。A男：我到廟等你喔？B男：你到廟打給我。A男：
    好。」、「A男：布丁喔，你家哪有廟？還是我記錯？……B
    男：你現在哪裡？A男：SEVEN啊。B男：什麼路？A男：中正
    路，天橋上來SEVEN。B 男：不然你在中山路跟中正路等我
    。A男：路口喔？B男：對。A男：那就紅綠燈那邊吧？B男：
    對。A男：好。」等語。
    此有證人乙○○所使用之門號0000000000號行動電話通訊監
    察譯文（見偵卷第3、4頁）在卷足參。以上相互參酌，核與
    被告及證人乙○○所述之愷他命交易金額、地點相符。此外
    ，證人乙○○於98年5月13日凌晨1、2時左右，向被告購得
    愷他命後，旋於同日下午13時左右，為警在臺中縣石岡鄉○
    ○路57號之1查獲，並扣得其向被告所購買尚未及施用之愷
    他命1包，而該包扣案疑似愷他命經送鑑定後，確實檢出愷
    他命成分（原淨重0.513公克，驗餘淨重0.5123公克，外包
    裝因與愷他命相結合無從析離，而應視為愷他命），有行政
    院衛生署草屯療養院98年5月26日草療鑑字第0980500144號
    鑑定書1份在卷可稽（見原審卷第66頁）。另有被告所有供
    販賣愷他命所用之門號0000000000號行動電話（含SIM卡1張
    ）1支扣案可資佐證，足認被告上揭之自白與事實相符，而
    足採信。
二、被告甲○○雖辯稱其女友郭怡君並未與其於98年4月4日共同
    販賣愷他命予證人乙○○云云，惟證人乙○○於偵查中證稱
    ：「（98年4月4日）當天晚上有交易1000元K他命1包，重量
    不清楚，地點是在瑞穗國小，接電話是他女友，甲○○開銀
    色汽車來交易。」等語(見偵卷第26頁背面)；於原審審理時
    證稱：98年4月4日之行動電話通訊監察譯文內容係其與被告
    女友之對話，當時知道那是被告之女友，因被告女友告訴其
    被告在上廁所，有什麼事可以跟她說，其乃向被告女友表示
    要購買愷他命，希望品質不要像上次這麼差，被告女友回答
    這次OK啦！後來被告有再與其聯絡交易地點等語（見原審卷
    第74至75頁）；於本院審理中證稱：「我是要打電話給柏廷
    ，但是跟我講話的人，應該是被告的女朋友。( 你還記得98
    年4月4日有沒有曾經跟被告聯絡？)有。那個女的人跟我說
    ，被告在上廁所。我當時說我要還被告錢，她好像說好，我
    說上次品質很差，這次有沒有好一點，女的有停一下，應該
    是跑去問被告，然後回答說這次ＯＫ。當時，都是女的跟我
    講話，有一段時間都沒有聲音，我想說奇怪，怎麼突然沒有
    聲音，我想應該是女的跑去問被告。我有聽到那個女的小聲
    講話聲跟男的對話，但是我聽不清楚。我聽不清楚男的或女
    的講話內容，但我聽得出男聲或女聲。(剛剛通聯的對話就
    是你向被告買愷他命？)是的。」等語(見本院卷第69頁)。
    而於98年4月4日下午21時55分40秒，被告所使用之門號
    0000000000號行動電話與證人乙○○所使用之門號
    0000000000號行動電話確有通話聯繫，其通話內容略以：「
    B女（指被告女友郭怡君）他在廁所喔，你跟我講，我跟他
    說。A男：我要還1000塊給他，他方便（通訊監察譯文誤載
    為方面）嗎？B女：OK啊。A男：看有沒有好一點，上次那個
    好差。B女：這次的OK啦！A男：那我到瑞穗國小再打給你們
    。B女：好。」等語，此有上開行動電話通訊監察譯文在卷
    可佐（見偵卷第3頁背面），參以被告亦不否認該次接聽電
    話之人確係其女友郭怡君之情，顯見案外人郭怡君於該次與
    證人乙○○交易愷他命之犯行中，確實負責接聽電話，且談
    及愷他命交易事宜，並將證人乙○○欲購買愷他命之意思轉
    達給被告，之後即由被告前往交易地點交付愷他命，則案外
    人郭怡君顯已參與販賣愷他命之構成要件行為，被告與案外
    人郭怡君就此部分販賣愷他命之犯行間應有犯意聯絡及行為
    分擔甚明。因案外人郭怡君係被告之女友，二人關係甚為密
    切，則被告為迴護案外人郭怡君，而未能坦承該次係與案外
    人郭怡君共同販賣愷他命與證人乙○○，亦應與常情無悖，
    是被告此部分所辯，應屬無據，不足採信。
三、被告甲○○與證人乙○○約定愷他命交易金額，並由被告交
    付愷他命及收取價款，此類交易型態顯與買賣相當，且買賣
    愷他命係我國所禁止之犯罪行為，此為國人所知悉，又按我
    國查緝販賣愷他命執法甚嚴，對於販賣愷他命者尤科以重度
    刑責，又販賣愷他命既係違法行為，當非可公然為之，亦無
    公定價格，且容易分裝並增減份量，而每次買賣之價量，可
    能隨時依雙方關係深淺、資力、需求量及對行情之認知、來
    源是否充裕、查緝是否嚴謹、購買者被查獲時供述購買對象
    之可能風險之評估等情形，而異其標準，非可一概而論，除
    被告坦承犯行或價量俱臻明確外，委難察得實情，然販賣之
    人從價差或量差中牟利之方式雖異，其意圖營利之販賣行為
    則同一。是以，因第三級毒品愷他命均量微價高，販賣者率
    有暴利可圖，苟非意圖販賣營利，一般人焉有可能甘冒重度
    刑責而提供愷他命，益徵被告確有販賣愷他命以營利之意圖
    甚明。綜上所述，被告確有於上揭所述之時間、地點，以上
    揭之方式，各販賣愷他命與證人乙○○，且販賣所得共計
    3500元等事實，即可認定，本件事證明確，被告販賣愷他命
    之犯行，洵堪認定，應依法論罪科刑。
四、被告甲○○行為後，毒品危害防制條例第4條業已修正，並
    於98年5月20日公布，同年月22日施行；又法規之制定與法
    規之修正，如有特定生效日之必要者，依中央法規標準法第
    14條或第20條第2項準用第14條之規定，應分別特定其施行
    日期。法規制定或前次修正基於特殊因素所特定之施行日期
    ，並不適用於日後修正或再次修正之條文。法律之制定或修
    正，若未明定施行日期者，中央法規標準法雖未規定應自何
    時生效，然法律既經制定或修正並經總統公布，自應依一般
    原則，自公布日起算至第3日發生效力。至於92年7月9日修
    正公布之毒品危害防制條例第36條規定：「本條例自公布後
    6個月施行。」其立法理由係謂：「依修正草案第2條第3
    項規定，法務部需會同衛生署成立審議委員會每3個月定期
    檢討調整毒品之分級及品項，而本次新增第四級毒品，有需
    要在新法施行前先經該審議會檢討後再調整公布，爰預留6
    個月緩衝期，以利處理。依本條例新修正之規定，有必要
    再訂定相關子法及修正相關法規，以配合本條例之施行，故
    亦有需要預留適當緩衝期，以利訂頒相關子法及相關法規之
    配合修正。」故該條規定，顯係因應該次修正之需，始預留
    適當之緩衝期。與本次之修正並未定有施行日期之特別規定
    ，且亦未明示係基於何特殊因素而修正，自並不能適用92年
    7月9日修正公布之毒品危害防制條例第36條自公布後6個月
    施行之規定（司法院98年6月29日院台廳刑一字第
    0980014643號函參照）。查毒品危害防制條例第4條第3項原
    規定「製造、運輸、販賣第三級毒品者，處五年以上有期徒
    刑，得併科新臺幣500萬元以下罰金。」；修正後規定「製
    造、運輸、販賣第三級毒品者，處五年以上有期徒刑，得併
    科新臺幣700萬元以下罰金。」，是被告犯上開販賣第三級
    毒品罪於裁判時所適用之規定已有修正，修正前後就犯販賣
    第三級毒品罪得處五年以上有期徒刑之規定，雖無不同，惟
    就罰金部分，由得併科新臺幣500萬元以下罰金，修正為得
    併科新臺幣700萬元以下罰金，是修正後之規定顯較不利於
    被告。又修正後毒品危害防制條例增訂第17條第2項雖規定
    ，於偵查及審判中均自白者，減輕其刑，但被告於偵查並未
    自白販賣第三級毒品，自無從依該規定減輕其刑。依刑法第
    2條第1項前段之規定，仍應適用修正前即被告行為時之毒品
    危害防制條例第4條第3項之規定。
五、查愷他命係屬毒品危害防制條例第2條第2項第3款所列管之
    第三級毒品。核被告甲○○所為如附表所示之4次販賣愷他
    命犯行，均係犯毒品危害防制條例第4條第3項之販賣第三級
    毒品罪。又被告所為如附表編號3所示之販賣愷他命犯行即
    於98年4月4日所為之販賣愷他命之犯行，與其女友郭怡君間
    有犯意聯絡及行為分擔，為共同正犯，公訴人未予論及，尚
    有未洽。被告上開4次販賣愷他命之犯行，犯意各別，行為
    互殊，應予分論併罰。又被告本件犯罪之期間非長，4次販
    毒價格各為1000元、500元不等，金額尚少，總計得款金額
    僅3500元，亦非甚鉅，顯見被告應屬下游之販毒者無疑；被
    告之販毒行為固然不可取，然相較於大量販賣毒品之大毒梟
    或「大盤」等毒販而言，所為對社會治安及國民健康之危害
    ，仍屬較輕。觀諸毒品危害防制條例第4條第3項規定之法定
    本刑為「5年以上有期徒刑」，處罰可謂至重，是考其規範
    之對象，應係在於如跨國走私運輸大量毒品入境或大量販賣
    予中盤商等重大之毒品犯罪，與本案被告屬下游賺取相對微
    薄利潤之販毒者，尚有不同。故此，如不分輕重，均以同樣
    標準處罰，未免過苛。因而認對於被告縱課以最輕之刑度，
    難免仍有情輕法重之情形，在客觀上尚足以引起一般人之同
    情，而顯有可憫恕之處。爰依刑法第59條規定，就被告所為
    4件販賣第三級毒品罪，均酌量減輕其刑。
六、原審認被告甲○○販賣第三級毒品罪行明確，予以論罪科刑
    ，固非無見，惟查：被告就販賣愷他命部分有上開情輕法
    重，衡其犯罪情狀在客觀上有可憫恕之處，原審未予適用刑
    法第59條之規定，自有未洽。被告行為後，毒品危害防制
    條例第4條第3項之販賣第三級毒品罪已於98年5月20日公布
    修正，原審依法務部98年6月8日法檢字第0980802297號函、
    98年6月18日臺灣高等法院暨所屬法院因應新修正毒品危害
    防制條例施行法律問題研討會決議，於判決時認該條例之修
    正規定應尚未生效施行，而未為新舊法之比較適用，亦有未
    洽。被告上訴仍否認其有與女友郭怡君共同販賣愷他命部分
    雖無理由，然原審判決既有如上未當之處，應由本院將原審
    之判決撤銷改判。爰審酌被告明知愷他命係屬戕害人身心之
    毒品，竟為貪圖不法利益，鋌而走險予以販賣愷他命他人施
    用，擴大毒害，無視上開毒品足以使施用者導致精神障礙、
    性格異常，甚至造成生命危險之生理成癮性及心理依賴性，
    嚴重影響社會治安、戕害國民身心健康，惡性非輕，惟其販
    賣毒品之期間不長，販賣第三級毒品海洛因4次，販賣所得
    不多，對象僅有1人，暨其犯罪之動機、方法、手段及犯罪
    後之態度等一切情狀，分別量處如主文第二項所示之刑，並
    定其應執行之刑。
七、沒收部分：
  1.按毒品危害防制條例第19條第1項規定，犯販賣毒品罪者，
    其供犯罪所用或因犯罪所得之財物，均沒收之，如全部或一
    部不能沒收時，追徵其價額或以其財產抵償之。該規定係刑
    法第38條第1項第2款之特別規定，採義務沒收主義，故販賣
    毒品所得之對價，不問其中成本若干，利潤多少，均應全部
    諭知沒收，貫徹政府查禁煙毒之決心，以符立法本旨。且苟
    能證明係供犯罪所用或因犯罪所得之財物，均應沒收之，如
    全部或一部不能沒收時，追徵其價額或以其財產抵償之，並
    不以當場搜獲扣押者為限。而該規定所稱「追徵其價額」者
    ，必限於所沒收之物為金錢以外之其他財物而無法沒收時，
    始應追徵其價額，使其繳納與原物相當之價額。惟如所得財
    物為金錢而無法沒收時，應以其財產抵償之，不發生追徵價
    額之問題。至於共同正犯之犯罪所得為現款時，因係合併計
    算，且於全部或一部不能沒收時，以其財產抵償之，為避免
    執行時發生重複沒收、抵償之情形，故各共同正犯之間係採
    連帶沒收主義，於裁判時應諭知連帶沒收(最高法院91年度
    臺上字第2419號、88年度臺上字2039號、93年度臺上字第
    2743號、98年度臺上字第969號判決意旨參照)。查扣案之供
    被告各次販賣愷他命所用之門號0000000000號行動電話1支
    （含SIM卡1張），係被告所有且供其販賣愷他命所用之物，
    業據被告供承在卷，且有上開遠傳電信股份有限公司98年7
    月8日回覆之用戶基本資料查詢在卷可佐，應依毒品危害防
    制條例第19條第1項之規定，在如附表所示之各次犯行之主
    文項下分別予以諭知沒收之。另被告所為如附表編號一、二
    、四所示之因販賣愷他命之所得（合計為2500元），係被告
    因犯罪所得之財物，雖未扣案，亦應依毒品危害防制條例第
    19條第1項之規定，在各主文項下併予諭知沒收，如全部或
    一部不能沒收時，以其財產抵償之。另被告所為如附表編號
    三所示之因販賣愷他命之所得1000元，係被告因共同犯罪所
    得之財物，雖未扣案，亦應依毒品危害防制條例第19條第1
    項之規定，併予諭知與共同正犯郭怡君連帶沒收，如全部或
    一部不能沒收時，以其等財產連帶抵償之。
  2.毒品危害防制條例18條第1項後段規定查獲之第三級毒品，
    無正當理由而擅自持有者，沒入銷燬之，係專指查獲施用或
    持有之第三級毒品而言；該條例對於販賣第三級毒品之沒收
    ，並無特別規定，如其行為已構成犯罪，則該毒品即屬不受
    法律保護之違禁物，自應回歸刑法之適用，有最高法院96年
    度臺上字第2427號判決足參。又按刑法第38條第1項第1款規
    定，違禁物不問屬於犯罪行為人與否，沒收之，係採義務沒
    收主義，故被告經法院為有罪之科刑判決時，查獲之毒品，
    與被告本案所犯並經法院諭知有罪者若全然無關，固不得於
    該有罪判決之主刑下宣告沒收；至若查獲之毒品，與被告被
    訴之本案非全然無關，法院自應於主刑下宣告沒收，有最高
    法院98年度臺上字第969號判決意旨可資參照。查證人乙○
    ○於另案為警查扣之毒品愷他命1包（原淨重0.513公克，驗
    餘淨重0.5123公克，外包裝因與愷他命相結合無從析離，而
    應視為愷他命），係證人乙○○甫向被告購入而被查獲，業
    據證人乙○○於原審審理時證稱屬實，自應屬被告犯如附表
    編號四所示之販賣第三級毒品罪之物，而為與本案相關之違
    禁物，依前揭最高法院判決意旨，應在如附表編號四所示之
    主刑之後，依刑法第38條第1項第1款之規定宣告沒收。
  3.另按沒收為從刑之一種，依主從不可分原則，應附隨於主刑
    而同時宣告之，除有罪，免刑等判決，於裁判時併宣告外，
    如諭知無罪之判決，既無主刑，從刑亦無所附麗，故案內之
    違禁物，應另依刑法第40條但書（現已修正為刑法第40條第
    2項）由檢察官聲請單獨宣告沒收（最高法院78年度臺非字
    第78號判例意旨參照）。故被告為警在其臺中縣豐原市○○
    路378號住所扣得之愷他命1包（原淨重0.426公克，驗餘淨
    重0.425五公克，外包裝因與毒品愷他命相結合無從析離，
    而應視為愷他命），在臺中市○區○○路101號公園大飯店
    506室居所查扣之愷他命1包（原淨重2.290公克，驗餘淨重
    2.288公克，外包裝因與毒品愷他命相結合無從析離，而應
    視為愷他命），前開二包愷他命雖均屬違禁物，然被告已於
    原審審理時供稱：扣案之2包愷他命係其於98年5月18日購入
    供自己施用，與本案無關等語，檢察官復未聲請單獨宣告沒
    收，則依上揭判例意旨所示之主從刑不可分原則，上揭被告
    扣案之愷他命2包應由檢察官依法處理，自無從於本案中併
    予宣告沒收。又被告為警在上揭臺中縣豐原市○○路住所扣
    得之、夾子1支、卡片1張、吸管1支、鐵盒1個等物，雖係被
    告所有，但尚無證據證明係供被告犯上開犯罪所用或預備或
    因犯罪所得之物，亦均非屬違禁物，亦不宣告沒收。至未扣
    案之門號0000000000號行動電話1支（含SIM卡1張），雖係
    供被告所為如附表編號四所示之犯罪所用之物，然被告於原
    審審理時已否認為其所有，亦無任何證據顯示上開門號之行
    動電話係被告所有，又不屬違禁物，核與毒品危害防制條例
    第19條第1項或刑法第38條沒收之要件均屬有間，爰不諭知
    沒收，併此敘明。
據上論斷，應依刑事訴訟法第369條第1項前段、第364條、第299
條第1項前段，修正前毒品危害防制條例第4條第3項、第19條第1
項，刑法第2條第1項前段、第11條前段、第28條、第59條、第51
條第5款、第38條第1項第1款，判決如主文。
本案經檢察官丙○○到庭執行職務。
中    華    民    國    98    年    12    月    10    日
            刑事第五庭  審判長法  官  趙  春  碧
                              法  官  何  秀  燕
                              法  官  林  宜  民
以上正本證明與原本無異。
如不服本判決應於收受送達後10日內向本院提出上訴書狀，其未
敘述上訴之理由者，並得於提起上訴後10日內向本院補提理由書
（均須按他造當事人之人數附繕本）「切勿逕送上級法院」。
                              書記官  吳  雅  菁
中    華    民    國    98    年    12    月    10    日
附表：
┌──┬──────┬────────┬───────────┐
│編號│販賣時間、地│販毒數量及所得（│主文（所犯罪名及應處之│
│    │點及方式    │單位：新臺幣）  │刑）                  │
├──┼──────┼────────┼───────────┤
│    │詳如犯罪事實│愷他命1包，販賣 │甲○○販賣第三級毒品，│
│一  │欄一、(一)所│毒品所得1000元。│處有期徒刑貳年捌月。未│
│    │示          │                │扣案之販賣第三級毒品所│
│    │            │                │得新臺幣壹仟元沒收，如│
│    │            │                │全部或一部不能沒收時，│
│    │            │                │以其財產抵償之；扣案之│
│    │            │                │門號000000000│
│    │            │                │四號行動電話（含SIM卡 │
│    │            │                │壹張）壹支，沒收。    │
├──┼──────┼────────┼───────────┤
│    │詳如犯罪事實│愷他命1包，販賣 │甲○○販賣第三級毒品，│
│二  │欄一、(二)所│毒品所得1000元。│處有期徒刑貳年捌月。未│
│    │示          │                │扣案之販賣第三級毒品所│
│    │            │                │得新臺幣壹仟元沒收，如│
│    │            │                │全部或一部不能沒收時，│
│    │            │                │以其財產抵償之；扣案之│
│    │            │                │門號000000000│
│    │            │                │四號行動電話（含SIM卡 │
│    │            │                │壹張）壹支，沒收。    │
├──┼──────┼────────┼───────────┤
│    │詳如犯罪事實│愷他命1包，販賣 │甲○○共同販賣第三級毒│
│三  │欄一、(三)所│毒品所得1000元。│品，處有期徒刑貳年捌月│
│    │示          │                │。未扣案之販賣第三級毒│
│    │            │                │品所得新臺幣壹仟元與郭│
│    │            │                │怡君連帶沒收，如全部或│
│    │            │                │一部不能沒收時，以其等│
│    │            │                │財產連帶抵償之；扣案之│
│    │            │                │門號000000000│
│    │            │                │四號行動電話（含SIM卡 │
│    │            │                │壹張）壹支，沒收。    │
├──┼──────┼────────┼───────────┤
│    │詳如犯罪事實│愷他命1包，販賣 │甲○○販賣第三級毒品，│
│四  │欄一、(四)所│毒品所得500元。 │處有期徒刑貳年捌月。未│
│    │示          │                │扣案之販賣第三級毒品所│
│    │            │                │得新臺幣伍佰元沒收，如│
│    │            │                │全部或一部不能沒收時，│
│    │            │                │以其財產抵償之；扣案之│
│    │            │                │門號000000000│
│    │            │                │四號行動電話（含SIM卡 │
│    │            │                │壹張）壹支，沒收；另案│
│    │            │                │扣案之第三級毒品愷他命│
│    │            │                │壹包（原淨重零點伍壹│
│    │            │                │零公克，驗餘淨重零點伍│
│    │            │                │壹貳公克），沒收。  │
└──┴──────┴────────┴───────────┘


司法院資訊處製作；財團法人民間司法改革基金會備份。
